【裁判字號】    96,重上更(一),12
【裁判日期】    980908
【裁判案由】    返還土地等
【裁判全文】
臺灣高等法院臺中分院民事判決  96年度重上更(一)字第12號
上  訴  人  己○○○
            戊○○
            丙○○
            庚○○
共同訴訟代理人  甲○○
被  上訴人  丁○○
訴訟代理人  乙○○
                      郵寄彰化郵政第2053號信箱
上列當事人間請求返還土地等事件，上訴人對於中華民國93年12
月17日臺灣彰化地方法院93年度重訴字第62號第一審判決提起上
訴判決後，經最高法院發回更審，本院於98年 8月25日言詞辯論
終結，判決如下：
    主  文
原判決廢棄。
被上訴人在第一審之訴及假執行之聲請均駁回。
第一、二審訴訟費用由被上訴人負擔。
上訴人請求被上訴人賠償其因假執行所受損害之訴及假執行之聲
請，均駁回。
    事實及理由
一、本件被上訴人丁○○起訴主張：伊於民國90年間在台灣彰化
    地方法院90年度執字 10018號強制執行事件中拍定取得坐落
    彰化縣北斗鎮○○段第1048、1049號土地（下稱系爭土地）
    之所有權，系爭土地上有上訴人己○○○所有坐落門牌號碼
    北斗鎮○○路 176、178、184號；上訴人丙○○所有坐落同
    路182號；上訴人戊○○所有坐落同路180號及上訴人庚○○
    所有坐落同路168、170、172、174號之房屋（如原審判決附
    圖所示，下稱系爭房屋），房屋占用系爭土地並無正當權源
    ，上訴人應將房屋拆除並將土地返還與伊。又上訴人占用土
    地，致伊不能為使用收益，應給付伊相當於租金之損害金等
    情。爰依民法第 776條、第184條第1項規定，求為命上訴人
    分別拆屋還地；並各自93年5月1日起至返還土地之日止，按
    占用土地申報總價年息百分之10計算給付損害金之判決。原
    審為被上訴人勝訴之判決，並附條件為准、免假執行之宣告
    。上訴人聲明不服，提起本件上訴。被上訴人於本院前審減
    縮損害金自93年 5月11日起算。並補充陳述：系爭房屋之承
    租人並無拆除房屋之處分權，伊訴請上訴人拆屋還地，並無
    不合，至伊有無另行訴請房屋承租人自系爭房屋「遷出」之
    必要，為執行面之問題，與本件訴訟無礙，況目前承租人已
    大部分搬離，其餘亦搬遷中，執行並無任何窒礙之處，是上
    訴人辯稱本件被告當事人不適格云云，實無理由。又系爭房
    屋之起造人為上訴人己○○○、訴外人鄭忠義二人，與房屋
    坐落土地之所有權人有別，房屋與土地從無同屬一人之情形
    ，業經原審認定無訛，上訴人仍執前詞，謂兩造間就系爭土
    地有民法第425條之l推定租賃關係之適用，亦屬無據。上訴
    人另辯稱時效取得系爭土地地上權一節，係在第二審提出新
    攻擊或防禦方法，有違民事訴訟法第447條第l項前段之規定
    ；且上訴人己○○○、訴外人鄭忠義二人與建商雍興公司所
    訂立之不動產買責契約書，明訂建商應會同地主將土地所有
    權移轉予買受人，上訴人己○○○、訴外人鄭忠義二人並據
    此以建商及地主違約為由，訴請損害賠償，足見上訴人係以
    取得所有權移轉登記之意思，而非以行使地上權之意思，占
    用系爭土地甚明；又上訴人登記為系爭房屋所有權人，除上
    訴人戊○○外，亦未滿20年，伊否認上訴人有時效取得系爭
    土地之地上權等語。
    案經最高法院發回更審後，補陳：
  (1)系爭房屋為雍興建設股份有限公司（下稱雍興公司）於69年
     4月25日與地主簽訂合建契約而興建。而系爭房屋乃雍興公
    司於70年7月10日以500萬元出買予上訴人己○○○及訴外人
    鄭忠義。系爭房屋於72年間建成，雍興公司當時仍存在，股
    東眾多，王伯森僅為法定代理人，系爭房屋並非王伯森所興
    建，而係雍興公司與地主合建房屋。
  (2)系爭房屋於72年7月8日即已建築完成，並於73年間完成所有
    權第一次總登記；而王伯森與1049地號原地主陳丁春於76年
    9月4日訂立之「提供土地交換房屋合建契約書」有「第二期
    在縣府核發使用執照日退還30萬元」、「乙方應限本協議成
    立後3天內開工至4個月完工」等記載，明顯房屋尚未建成，
    與早已建成之系爭房屋無關。又陳丁春與雍興公司合建之土
    地非僅1049地號土地，觀之76年合建契約書第 7條載明「如
    後圖 C11、C12、C13、C14、C15、C16、C17、D1、D2、D3、
    D8、D9、D10保留原地主陳丁春之名義」，此與系爭房屋僅9
    棟，顯不相符，足認該76年合建契約書與系爭房屋無關。上
    訴人執該76年合建契約書主張系爭房屋為王伯森所建，顯有
    違誤。
  (3)雍興公司於70年 7月10日將系爭房屋出賣予鄭忠義、己○○
    ○，出賣人為雍興公司，並非王伯森，此從不動產買賣契約
    書首記載「立契約書出賣人：雍興建設股份有限公司（以下
    簡稱乙方）」即知，如王伯森亦為出賣人，應會一併記載其
    為契約書之乙方為是，雖契約書末之簽名欄記載王伯森為乙
    方法定代理人兼連帶責任人，惟法定代理人本即代理公司為
    法律行為，連帶責任人其意明顯為另一連帶保證之契約關係
    ，並非買賣之主體。
  (4)上訴人自一審起即多次主張系爭房屋及土地同屬雍興公司所
    有，其後翻異前詞，主張1049地號土地、房屋同屬王伯森所
    有，違反禁反言原則，且未舉證以實其說。又1048地號土地
    地主為謝桃，且上訴人已不爭執「第1048地號土地及其上建
    物」並無土地、建物同屬一人所有之情形。再者縱然1049地
    號土地與其上房屋同屬一人所有，然系爭房屋坐落在1049地
    號土地部分面積甚小，非獨立之建物。系爭房屋坐落在1048
    地號土地上部分業經拆除，並非房屋，坐落在1049地號土地
    之殘餘部分，僅為動產，並非房屋，並無民法第425條之1之
    適用。
  (5)上訴人前未曾為權利濫用之抗辯，本件最高法院發回理由竟
    謂「有無權利濫用情事尚非無疑」云云，有違當事人處分權
    主義及辯論主義，自失法院公正之立場，且徒浪費司法資源
    ，增加當事人訟累，不知其可。觀諸最高法院發回理由，首
    先，僅僅以「不動產買賣契約書，王柏森載為法定代理人兼
    連帶責任人」，即昧於事理，謂「上訴人辯稱系爭房屋及土
    地同屬王柏森一人所有，是否全無憑採？非無研求餘地」，
    之所以拗很大，用心斧鑿無非為違反辯論主義精神，違法夾
    帶上訴人原未抗辯之「權利濫用」發回理由，司馬昭之心路
    人皆知，原不值一駁。
  (6)本件上訴人所有系爭土地面積達 854平方公尺，以公告現值
    計算，地價即達2153萬6896元；而係爭房屋鄭忠義、己○○
    ○當年是以每棟（含坐落土地）50萬元向雍興公司買受，建
    物價值每棟自低於50萬元，再經過20年之折舊，殘質甚低，
    。系爭房屋業經拆除，其旁門牌號碼北斗鎮○○路 186號房
    屋正在法院拍賣中，該 186號房屋為同時期、同建材所建，
    經鑑價結果，每平方公尺單價為2596元，系爭房屋 9棟總價
    值不超過 300萬元，與系爭土地之利益相較顯屬微末。從而
    被上訴人訴請拆屋還地非以損害他人為主要目的，不在民法
    第148條範圍。
  (7)被上訴人否認上訴人主張：訴外人李永和於84年間同意以60
    0 萬元購買系爭房屋一棟之事實，且該交易嗣後既未成立履
    行，即無參考價值。又縱認該價格可採，惟84年間地價均高
    ，當時土地市價多少﹖上訴人以現在土地公告現值為計算標
    準，又未考慮折舊；且影響不動產價值者為地段，系爭房屋
    面臨10米復興路，地段不差，而84年時系爭房屋已為屋齡12
    年以上老舊房屋。依上訴人計算結果，當時系爭房屋屋價竟
    遠高於地價，有違常情；又現今建材高漲，以鋼筋混凝土造
    透天樓房之建築成本，一坪亦不超過 5萬元，上訴人竟謂屋
    齡20年以上之老舊加強磚造系爭房屋尚有每坪10萬元以上之
    價值，嚴重背於市場行情。系爭建物總面積 1011.42平方公
    尺，合約306坪，依中華民國產物保險同業公會91年4月製表
    之台灣地區住宅類建築造價參考表，二層加強磚造建物每坪
    造價為3萬2000元，則系爭建物造價約為979萬2000元。又加
    強磚造建物之耐用年限為35年，即每年折舊千分之29，算至
    93年本件起訴時，系爭建物屋齡為21年，折舊高達596萬332
    8元，是系爭建物殘值為382萬8672元。另李永和曾於前審擔
    任上訴人之訴訟代理人，與上訴人關係匪淺，且鄭忠義等於
    81年間與雍興公司及地主間開始買賣系爭房屋違約之訴訟，
    其已明知無法取得系爭土地並請求損害賠償，嗣又與李永和
    達成買賣房地之同意書，有何意義﹖況其與李永和間上開所
    謂「同意」嗣又未經雙方履行，顯係虛增自己與雍興公司等
    違約所受之所失利益損失。
  (8)系爭建物係上訴人己○○○及訴外人鄭忠義向雍興公司及地
    主所購買，而己○○○及鄭忠義已與賣方解除該買賣契約，
    此有台灣台北地方法院96年度訴字第81號判決可稽。系爭房
    屋已滅失，自解除買賣契約時起，系爭房屋不待移轉即與其
    等無關，且因其以非系爭房屋所有權人，無從受有損害，本
    件判決效果亦不及於其等。
  (9)上訴人己○○○及訴外人鄭忠義於台灣彰化地方法院96年度
    訴字第 991號訴訟中自陳「訴外人雍興公司以訴外人王柏森
    為連帶保證人，....原告除給付雍興公司價款 354萬元外，
    尚代雍興公司支付材料款77萬5000元，及代其償還所欠工人
    林永昌之債務 8萬元，並代其定作前開房屋之鋁窗（內框）
    、玻璃工料款項 3萬3800元，與鐵捲門、樓梯鐵欄杆扶手計
    13萬元，以上合計 455萬8800元，且約定原告代雍興公司支
    付之上開款項充為買賣價金之一部，…但雍興公司不僅尚有
    1048、1049、1049-2地號土地未過戶予原告，且亦未支付土
    地增值稅，更未依其所另立之同意書所載施工明細完成屋內
    工程及水電衛生設備等」。由上可知：I、王伯森僅為連帶
    保證人，並非共同出賣人。II、系爭房屋係由雍興公司興建
    完成，而雍興公司未完成部分僅屋內工程及水電設備，足見
    雍興公司興建完成部分已足以遮風避雨之房屋。
二、上訴人則以：系爭房屋係訴外人雍興公司與土地前所有人謝
    桃、陳丁春合建，系爭房屋及其土地同屬雍興公司所有，雍
    興公司先將系爭房屋出售予訴外人鄭忠義及上訴人己○○○
    ，再將房屋之基地出賣予被上訴人，依民法第425條之1規定
    及最高法院48年台上字第1457號判例意旨，應推斷土地承買
    人默許房屋承買人己○○○繼續使用系爭土地，亦即推定在
    上述房屋得使用年限內有租賃關係，己○○○之房屋占用系
    爭土地，非無權占有。己○○○嗣將其購買之部分房屋移轉
    予上訴人庚○○、戊○○、丙○○，依上揭說明，仍有上開
    法律規定及判例意旨之適用，其占用系爭土地，亦非無權占
    有。縱認系爭房屋及土地非雍興公司所有，然第1048號及第
    1049號土地原所有人謝桃、陳丁春於69年 4月25日分別與雍
    興公司及訴外人王柏森訂立「提供土地互換房屋合建契約書
    」合建房屋，系爭房屋及其土地分別同屬謝桃、王柏森所有
    ，謝桃、王柏森於70年 7月10日同立於出賣人之地位，將房
    屋出售予鄭忠義、己○○○，被上訴人嗣後拍定取得系爭土
    地，參照上揭法律規定及判例意旨，上訴人占用系爭土地，
    亦有正當權源等語，資為抗辯。
    上訴人提起上訴後，於本院前審補陳：
  (1)被上訴人既知系爭土地上諸房屋早於本件訴訟繫屬前即為各
    承租戶占有使用中，竟未以現占有人即房屋各承租人為被告
    ，反列伊等為被告，則被告當事人之適格難謂無欠缺，其訴
    顯然欠缺權利保護要件。
  (2)系爭房屋係雍興公司與系爭土地之前所有人謝桃、陳丁春於
    69午 4月25日簽訂「提供土地互換房屋合建契約書」所建造
    ，雍興公司於70年 7月10日就合建分得之房地，其中坐落彰
    化縣北斗鎮○○段38之2，之7、之44、之58、之65號上地及
    地上建物售予己○○○及鄭忠義。70年 7月27日上開房屋之
    起造人變更為鄭忠義、己○○○，並於72年7月8日領得房屋
    使用執照。
  (3)而訴外人許仁和、許仁義雖因繼承而為系爭第1048地號上地
    之所有人，應負將上開土地移轉予雍興公司之義務，此業經
    最高法院82年度台上字第1054號判決確定在案；另系爭第10
    49地號土地原所有人陳丁春雖將土地移轉予雍興公司之負責
    人王柏森，惟王柏森依公司法第23條規定，亦負有將該筆土
    地移轉予雍興公司之義務，是系爭土地不論是否登記為雍興
    公司所有，均與系爭房屋同屬雍興公司所有，則雍興公司將
    系爭房屋出賣予鄭忠義及己○○○後，再由被上訴人拍定取
    得系爭土地，參據最高法院48年台上字第1457號判例、70年
    台上字第4510號判決等意旨，應認被上訴人於拍定系爭土地
    之初，已默許系爭房屋之承買人得繼續使用系爭土地。
  (4)又縱認系爭房、地原非同屬雍興公司所有，然系爭第1048地
    號土地原所有人謝桃與訴外人雍興公司，及系爭第1049地號
    土地原所有人陳丁春與訴外人王柏森，均於69年 4月25日分
    別訂立「提供土地互換房屋合建契約書」，前者約定由謝桃
    分得房屋建坪及房屋基地範圍內 35%之土地，後者亦約定房
    屋全部建竣時，由陳丁春將系爭第1049地號土地移轉予王柏
    森，並將合建房屋部分分配予實際出資之王柏森，是系爭第
    1048地號土地及其上房屋原同屬謝桃一人所有，系爭第1049
    地號土地及其上房屋原同屬王柏森一人所有，嗣雍興公司於
    70年 7月10日與訴外人鄭忠義、上訴人己○○○就系爭房、
    地訂立「不動產買賣契約書」時，謝桃、王柏森亦係同立於
    出賣人之地位將系爭房屋出賣予鄭忠義及己○○○，其中部
    分房屋經鄭忠義及己○○○移轉予上訴人丙○○、戊○○、
    庚○○後，始由被上訴人拍定取得系爭二筆土地，依民法第
    425條之l之規定，伊等即有占有系爭土地之正當權源。
  (5)鄭忠義及己○○○雖曾以買賣之法律關係為由訴請建商雍興
    公司及地主賠償損害，但因渠等遲不履行移轉系爭土地之義
    務，故自72年7月8日系爭房屋領得使用執照起，鄭忠義及己
    ○○○業已變更為以行使地上權之意思，和平、繼續、公然
    在系爭土地上有建物，迄今已逾20年，依法已時效取得系爭
    土地之地上權，而丙○○、戊○○、庚○○三人由鄭忠義及
    己○○○處受讓部分系爭房屋，亦得併為主張，均非無權占
    有系爭土地等語，資為抗辯。故聲明求為判決：(一)原判決廢
    棄。(二)前項廢棄部分，被上訴人在第一審之訴及假執行之聲
    請均駁回。(三)如受不利判決，願供擔保請准宣告免為假執行
    。
    案經最高法院發回更審後補陳：
  (1)被上訴人得標土地1049地號，拍賣公告「地上物占有基地之
    法律關係，由拍定人自理，拍定後不點交。」可見被上訴人
    承受基地同時承受基地與建物之使用關係，而系爭房地之間
    ，於申請建照之時，已由基地所有人提出基地使用權同意書
    ，成立房屋與基地間之使用借貸關係，此有系爭房屋建照所
    附土地使用權同意書可證。被上訴人拍定時同意基地不點交
    ，基地使用關係自理，已經以其行為承受建照之土地使用關
    係，不得主張房屋使用基地為無權占有。
  (2)被上訴人違背上列承受之意思，妄稱上訴人房屋使用基地為
    無權占有，行使物上請求權，而拆屋還地，其權利之行使係
    以損害他人房屋為主要目的，其將拆後基地，重新建屋、出
    售，獲得之利益，必然包括舊屋利益在內，所受舊屋利益，
    自應返還上訴人。
  (3)按情事變更，當事人得以新聲明替代原聲明，系爭建物係在
    上訴人上訴後被拆除，情事變更，上訴人以金錢損害賠償及
    不當得利之法律關係，以金錢請求替代原請求（即駁回被上
    訴人拆屋還地及金錢給付之如原審判決主文之聲明），因此
    請求以拆屋時之市價計算上訴人之損害及不當得利請求額。
  (4)系爭房屋已登記為上訴人所有，其拆除損害上訴人房屋所有
    權及依建築法之公法關係房屋合法使用基地之權利價值，合
    計而為上訴人之損害及不當得利請求額。系爭房屋申請建照
    時，起造人依據建築法第30條提出基地所有人將基地使用權
    移轉與起造人之證明文件（即土地使用權同意書），故而起
    造人使用房屋同時使用基地，則基地之使用權已由基地所有
    人依民法第 765條規定，將基地之自由使用權移轉與起造人
    ，故而起造人興建房屋使用基地非民法第 767條所規定之無
    權占有或侵奪所有物、妨害所有權可比，亦即基地所有人不
    得對房屋所有人行使 767條之物上請求權，對於承受該房屋
    之以後所有權人亦同。被上訴人得標後違背而訴請拆屋還地
    及賠償金錢，聲請假執行，自係違反保護他人之法律（建築
    法第30條）致生損害於他人（上訴人），應依民法第 184條
    第 2項負賠償之責任。如被上訴人提出時效抗辯而為鈞院採
    納者應依民法第197條第2項之規定返還因拆屋還地而得使用
    基地相當於拆除時系爭房屋市價之利益返還上訴人。並請求
    鑑定被上訴人依據原判決主文假執行拆除上訴人所有系爭彰
    化縣北斗鎮○○路168、170、172、174、176、178、180、1
    82、184、186號房屋已被拆除之部分（即原判決主文所示之
    建物）於執行拆除時之市價。
  (5)訴外人李永和曾於84年4月29日表示同意以600萬元購買彰化
    縣北斗鎮○○路 168號房地一棟，並立有同意書。以此為參
    考，則被拆除 9棟樓房（含基地）計可售5400萬元，然被上
    訴人就基地所計價只有2153萬6896元而已，扣除地價後，系
    爭房屋9棟價值3246萬3104元。
  (6)法院廢棄或變更宣告假執行之本案判決者，依民事訴訟法第
    395條第2項規定，應依被告之聲明，將其因假執行或因免假
    執行所為給付及所受損害，於判決內命原告返還及賠償，被
    告未聲明者，應告以得為聲明。被上訴人於94年 8月31日依
    第一審判決聲請假執行拆除系爭 9棟房屋，致上訴人共遭受
    3246萬3104元之損害。上訴人己○○○計被拆除3棟，受有1
    082萬1036元之損害；上訴人庚○○計被拆除4棟，受有1442
    萬8048元之損害；上訴人丙○○、戊○○各被拆除 1棟，分
    別受有360萬7012元之損害。
    上訴聲明：原判決廢棄；被上訴人在第一審之訴及假執
    行之聲請均駁回。第一、二審及發回前第三審訴訟費用均
    由上訴人負擔。被上訴人應給付上訴人己○○○1082萬10
    36元及自94年9月1日起至清償日止，按年息百分之 5計算之
    利息。被上訴人應給付上訴人庚○○1442萬8048元及自94
    年9月1日起至清償日止，按年息百分之 5計算之利息。被
    上訴人應給付上訴人丙○○ 360萬7012元及自94年9月1日起
    至清償日止，按年息百分之 5計算之利息。被上訴人應給
    付上訴人戊○○ 360萬7012元及自94年9月1日起至清償日止
    ，按年息百分之 5計算之利息。願供擔保請准宣告假執行
    。
三、上訴人於最高法院發回更審後，依民事訴訟法第 395條規定
    聲明請求其因假執行所受損害，於判決內命被上訴人賠償部
    分，並無繳納訴訟費用，先此敘明。
四、得心證之理由：
  (1)本件被上訴人主張系爭土地為其所有，其上原有上訴人己○
    ○○所有門牌號碼彰化縣北斗鎮○○路 176號（即原判決附
    圖編號16、17、18）、178號（即附圖編號13、14）、l84號
    （即附圖編號 3、4、5）房屋，上訴人庚○○所有門牌號碼
    同上路168（原判決附圖編號28、29、30、31）、170號（原
    判決附圖編號24、25、26）、172 號（原判決附圖編號21、
    22）、174 號（即原判決附圖編號l9、20）房屋，上訴人丙
    ○○所有門牌號碼同上路 182號（如原判決附圖編號7、8）
    房屋，上訴人戊○○所有門牌號碼同上路 180號（即原判決
    附圖編號10、ll、12）房屋座落等情，已據其提出土地登記
    簿謄本、建物登記簿謄本等為證，復經原審勘驗明確，並會
    同、囑託彰化縣北斗地政事務所派員測量，製有勘驗筆錄、
    勘測成果圖附卷足稽。復為兩造所不爭，自堪信被上訴人上
    開主張為真正。
  (2)系爭房屋分別坐落於系爭土地上，而系爭第1048號原為訴外
    人謝桃所有、第1049號土地原為陳丁春所有，謝桃與陳丁春
    提供上開土地於69年 4月25日與雍興公司簽訂「提供土地互
    換房屋合建契約書」（見原審卷第 1宗第66至75頁）合建房
    屋。第1048號土地於74年1月8日由訴外人許仁和、許仁義繼
    承（於74年 5月13日登記）；第1049號土地則於77年2月8日
    移轉登記予雍興公司之法定代理人王伯森；上開二筆土地嗣
    於93年 4月21日由被上訴人陳秋靜拍定取得，此有系爭土地
    登記簿謄本足證（見原審卷第1宗第9、10頁）。而雍興公司
    於70年 7月10日就合建所分得之房地，與訴外人鄭忠義、上
    訴人己○○○訂定「不動產買賣契約書」（見原審卷第 1宗
    第76至78頁），於70年 7月27日將上開房屋之起造人變更為
    鄭忠義、己○○○，鄭忠義、己○○○嗣於72年7月8日領得
    房屋使用執照（見原審卷第 1宗第79至87頁）後，分別於87
    年 2月17日、83年8月27日、73年8月2日、83年3月30日登記
    為上訴人所有（見原審卷第1宗第11至26頁）。
  (3)按土地及其土地上之建築物，同屬一人所有，而僅以土地或
    僅以建築物為抵押者，於抵押物拍賣時，視為已有地上權之
    設定。固為民法第876條第l項所明定，惟此係指土地及地上
    建築物同屬一人所有，且該建築物於土地設定抵押權時業已
    存在者而言。本件原審執行法院90年度執字第 10018號強制
    執行事件拍賣之系爭不動產，其中系爭1048號土地為訴外人
    許仁和、許仁義所有，並未為任何抵押權之設定，系爭1049
    號土地之所有人為王柏森，其抵押權人為廖坤鈿、廖肇基、
    系爭地上建物則為上訴人等所有。系爭1048號土地所有人許
    仁和、許仁義及1049號土地所有人王柏森固應負移轉系爭土
    地所有權予雍興公司之義務，惟未為移轉登記前，訴外人雍
    興公司並非系爭土地、建物之所有權人。上訴人指雍興公司
    為系爭房地之所有人，主張有民法第876條第l項之適用，尚
    無足採。
  (4)70年 7月10日與鄭忠義、己○○○訂立不動產買賣契約書者
    為雍興公司，此從不動產買賣契約書之首「立契約書出賣人
    」及最末「立契約書人乙方」均記載為雍興公司即可得知。
    至於王柏森當時係雍興公司之法定代理人，此為兩造所不爭
    執之事實，則上開不動產買賣契約書最末「立契約書人乙方
    」：雍興公司之下，記載王伯森為「法定代理人兼連帶責任
    人」，其意應係指王伯森為雍興公司之法定代理人，對於雍
    興公司之履行契約義務負有連帶責任而已；王伯森就系爭合
    建事宜，應僅係雍興公司之法定代理人而已。上訴人辯稱系
    爭房屋及土所屬王柏森一人所有，應無足採。
  (5)但雍興公司與原地主合建後，將系爭房屋出售予鄭忠義、己
    ○○○時，業經原地主陳丁春及謝桃之同意，此由上開不動
    產買賣契約書上有原地主陳丁春及謝桃（由許清山代理）之
    簽章（見原審卷第 1宗第78頁）；及變更起造人申請書、使
    用執照、建物登記簿謄本等即足證明（見原審卷第 1宗第79
    至87頁、第11至26頁）。是系爭房屋占有使用系爭土地，係
    經土地原所有權人陳丁春及謝桃之同意，其法律關係本係基
    於買賣契約，陳丁春及謝桃同意將土地直接過戶與鄭忠義、
    己○○○，此從上開雍興公司與鄭忠義、己○○○所訂立不
    動產買賣契約書第三條即明。而執行法院90年度執字第1001
    8號執行事件拍賣公告上記載「編號3、4土地（指1048、104
    9 號土地）上有建物未一併拍賣，地上物占有基地之法律關
    係由拍定人自理，拍定後不點交」等字樣之事實，業經本院
    調取該卷宗核屬無訛。查系爭土地面積非少、價值頗高，依
    常情，應買人必定查詢系爭土地上之建物究竟有無保存登記
    及占有土地之權源。是被上訴人於向執行法院應買時，應已
    知悉系爭土地上有合法之建物，亦足以知悉系爭房屋有權占
    有使用系爭土地之事實，被上訴人明知而買受系爭土地，自
    應類推最高法院48年台上字第1457號判例及民法第425條之l
    第 l項之規定之意旨，認被上訴人默許房屋所有人繼續使用
    土地，而有租賃關係存在。從而被上訴人以上訴人無權占用
    土地為由，向上訴人請求拆除房屋還地，及依侵權行為之法
    律關係，訴請上訴人各給付自93年 5月11日起至返還占有土
    地之日止，按土地申報總價年息百分之10計算之損害金，自
    無理由，不應准許。其假執行之聲請亦失所附麗，應併予駁
    回。原審判命上訴人拆屋還地、給付損害金，並為假執行之
    宣告，自有未洽。上訴意旨指摘原判決不當，求予廢棄改判
    ，為有理由。自應由本院予以廢棄改判，如主文第二項所示
    。
  (6)按法院廢棄或變更宣告假執行之本案判決者，應依被告之聲
    明，將其因假執行或因免假執行所為給付及所受損害，於判
    決內命原告返還及賠償，被告未聲明者，應告以得為聲明。
    民事訴訟法第395條第2項訂有明文。上訴人主張系爭房屋為
    上訴人所有，被上訴人依原審判決假執行之宣告，提供擔保
    後，聲請執行法院拆除上訴人所有系爭房屋，業據提出民事
    執行處通知、現場照片（見本院卷第1宗第128、221、222頁
    ），並經本院勘驗現場，製有勘驗筆錄及照片足憑（見本院
    卷第 1宗第258至266頁），且為兩造所不爭執，自堪信為真
    實。但查上訴人己○○○（系爭房屋之買受人）前已對訴外
    人雍興公司（系爭房屋之出賣人）提起返還價金等訴訟，己
    ○○○於該案中業已主張以起訴狀之繕本送達（95年11月16
    日）作為解除系爭買賣契約之意思表示，嗣經台灣台北地方
    法院於96年 1月31日以96年度訴字第81號判決雍興公司應負
    解除契約後回復原狀之義務而應返還買賣價金確定（96年 3
    月12日）在案，此業經本院調取該案卷證審核無訛。系爭不
    動產買賣契約既經解除，則依民法第259條第1款規定，系爭
    房屋本應返還予雍興公司，是上訴人自未因被上訴人之假執
    行而受有損害，上訴人請求被上訴人賠償其損害，自無理由
    ，應予駁回。上訴人之訴既經駁回，其假執行之聲請，亦失
    所附麗，爰併予駁回。
五、本件事證已臻明確，兩造其餘攻擊防禦方法及舉證，經審酌
    後於判決之結果並無影響，爰不再贅詞論列。
六、據上論結，本件上訴為有理由；上訴人請求被上訴人賠償其
    因假執行所受損害之訴，為無理由，依民事訴訟法第 450條
    、第78條，判決如主文。
中    華    民    國    98    年    9     月    8     日
              民事第三庭    審判長法  官  陳照德
                                  法  官  朱樑
                                  法  官  李平勳
以上正本係照原本作成。
如對本判決上訴，須於收受判決送達後20日內向本院提出上訴書
狀，其未表明上訴理由者，應於提出上訴後20日內向本院提出上
訴理由書（須按他造人數附具繕本）。上訴時應提出委任律師為
訴訟代理人之委任狀。具有民事訴訟法第 466條之1第1項但書或
第 2項之情形為訴訟代理人者，另應附具律師及格證書及釋明委
任人與受任人有該條項所定關係之釋明文書影本。
                                  書記官  江丞晏
中    華    民    國    98    年    9     月    8     日


司法院資訊處製作；財團法人民間司法改革基金會備份。
